【裁判字號】    89,上易,61
【裁判日期】    890530
【裁判案由】    給付工程款
【裁判全文】
臺灣高等法院高雄分院民事判決      八十九年度上易字第六一號
      上  訴  人    屏東縣立鶴聲國民中學
      即被上訴人
      法定代理人    甲○○    .
      訴訟代理人    陳彥勝律師
      被  上訴人
      即  上訴人    丙○○    .
                              .
                    乙○○    .
右當事人間給付工程款事件，兩造對於中華民國八十九年一月十四日八十八年度訴字
第二八四號第一審判決各自提起上訴，本院判決如左：
      主      文
原判決關於命上訴人屏東縣立鶴聲國民中學給付超過新台幣伍拾陸萬貳仟壹佰陸拾柒
元及其利息部分暨該部分假執行之宣告，並訴訟費用之裁判，均廢棄。
右開廢棄部分，上訴人丙○○、乙○○在第一審之訴及其假執行之聲請均駁回。
屏東縣立鶴聲國民中學其餘上訴駁回。
丙○○、乙○○上訴駁回。
第一、二審訴訟費用由上訴人丙○○、乙○○負擔十分之一，餘由上訴人屏東縣立鶴
聲國民中學負擔。
      事      實
甲、上訴人屏東縣立鶴聲國民中學（簡稱：鶴聲國中）方面：
壹、聲明：
  一上訴聲明
    (一)原審判決不利於上訴人之部分廢棄。
    (二)右廢棄部分被上訴人等在第一審之訴及假執行之聲請均駁回。
  二答辯聲明
    上訴駁回。
貳、陳述：除引用原判決書之記載外，補稱：
  一鶴聲國中所提示之監工日報表右上方應會同學校庶務組長、事務主任、學校校長
    簽章，乃為確保監工日報表內容翔實正確，暨證明丙○○、乙○○已盡監工之責
    。依兩造所訂委託規劃設計監造契約第九條第五款約定，丙○○、乙○○應按日
    填載監工日報表三份，經承包商簽名，除自留乙份外，其餘二份送上訴人學校存
    查，其用意不僅符合屏東縣政府之規定，且證明監工日報表內容正確，暨已盡監
    工之責。丙○○、乙○○設計監造鶴聲國中第一期工程，即依上開法定格式製作
    監工日報表，惟其於本件系爭工程所製作之監工日報表不僅未依法定格式記載，
    且未逐日會同校方有關人員會簽，可見監工日報表乃事後自行記載，其內容不實
    。
  二由於丙○○、乙○○未依約定按日填載監工日報表，且每半個月才彙送監工日報
    表到校，又不符屏東縣政府規定之格式，故鶴聲國中不予承認與簽章，另依據屏
    東縣政府之法定格式製作監工日誌，經東億公司工地負責人林合經或郭智仁親自
    記載當日施工事項並由其簽名，由學校大門守衛錢克武記錄丙○○、乙○○所指
    派之監工黃俊萍施工當日是否到場。鶴聲國中所呈之監工日誌始與實情相符。
  三退而言之，若依原審所認丙○○、乙○○僅需在主要結構施工日才需至現場監工
    ，則參照原判決附件一、附件二所列時間交互以觀，八十五年二月三日、五日、
    六日、八月、十日、十一日、十二日、廿五日、三月十二日、十四日、十五日、
    十六日、十八日、十九日、廿一日、卅日、四月十五日、五月六日、七日、十一
    日、十三日、十四日、十五日、十六日、廿五日、廿六日、廿七日、廿八日、六
    月四日、廿五日、廿六日、廿八日、廿九日、七月一日、二日、三日、十七日、
    十八日、八月十五日、十六日、十七日、十八日、十九日、廿日、廿三日、廿四
    日、廿六日、卅日、卅一日、九月三日、四日、五日、六日、七日、九日、十日
    、十一日、十二日、十八日等日（共計四十三點五日）皆是主要結構施工日，黃
    俊萍未到場監工，亦應依兩造所訂委託規劃設計監造契約第九條約定扣罰。系爭
    工程總工期為二百六十七天，因此監工人員若有一日未到工地監工，即應扣罰總
    設計監造費用之二六七分之一，丙○○、乙○○所指定之監工人員未至工地監工
    計有一百二十四點五天，即應扣罰四十萬八千八百十二元（876729x1/267x124.5
    =0000000小數點以下四捨五入）。
  四復查，公共場所之建築物，自八十二年起主管機關即強制規定必有殘障坡道暨導
    盲磚道之設計，否則建物無法取得使用執照，且本件系爭體育館工程又係準備做
    為八十五年區運健美競賽之場地，丙○○、乙○○明知如不設計導盲磚道必無法
    取得使用執照，經鶴聲國中一再口頭催告，遲至八十六年三月十日才完成設計。
    依兩造所訂契約第七條約定「甲方（即鶴聲國中）指定之附屬設備或變更設計乙
    方（即丙○○、乙○○）應於指定時間內辦妥，所需用由雙方協議之，乙方逾期
    或藉故拖延時，每拖延一天，甲方得罰扣該工程委託規劃設計監造總額千分之三
    」，丙○○、乙○○經鶴聲國中通知遲延一００．五天，方才完成設計，自當扣
    罰二十六萬四千三百三十三元。
  五雖屏東縣政府建設局八十八年九月七日八八屏建管字第二三九一號函認本件系爭
    工程無須設置導盲磚道，然而系爭工程承包商東億公司已具函明白表示未能取得
    使用執照之原因，乃是導盲磚道未設計之故，且屏東縣政府八十八年七月十六日
    八八屏府建管字第一七一六號函亦明載：「有關乙○○建築師事務所設計屏東縣
    立鶴聲國民中學活動中心重新申請建造執照（八十四年九月二十日建管字第一二
    一三二號）業經本局審查合格在案。其使用執照依規定設置導盲磚道業於八十六
    年四月二十三日屏建管字第三四七四號使用執照核准在案．．．」等語，是若系
    爭工程毋庸設計導盲磚道，丙○○、乙○○自可向屏東縣政府據法力爭，取得使
    用執照，而不需依東億公司之函文重新設計導盲磚道，亦不需被扣罰設計監造費
    用。況系爭體育館係獨立之建築物未與學校其他建築物相互連接，若未設立導盲
    磚道暨殘障坡道，殘障之觀眾又如何能進館參觀？屏東縣政府嗣後所發之八十八
    年九月七日八八屏建管字第二三九一號函與其前所發八十八年七月十六日八八屏
    府建管字第一七一六號函相互矛盾，自不足採。
參、證據：引用原審立證方法。
乙、上訴人丙○○、乙○○方面：
壹、聲明：
  一上訴聲明
    (一)原判決不利於上訴人之部分廢棄。
    (二)右廢棄部分，被上訴人應再給付上訴人新台幣七千八百九十一元，及自民國八
      十八年四月二十八日起至清償日止，按週年利率百分之五計算之利息。
    (三)第一、二項聲明，願供擔保，請准宣告假執行。
  二答辯聲明
    上訴駁回。
貳、陳述：除引用原判決書之記載外，補稱：
  一原審判決一方面採信監工日報表之記載，不採信上訴人鶴聲國中自行製作之監工
    日誌，另一方面卻又以八十五年三月十七日、七月二日、七月六日係由林合經於
    八十五年三月十八日、八十五年七月三日、七月九日簽名，遽以監工黃俊萍未於
    上述三日到場監工，顯然相互矛盾。況系爭工程施工期間，鶴聲國中未指派工程
    人員督導被上訴人所指派之監造人員，即使在主要構造施工時，亦不見校方所指
    派之工程人員到場督導施工，監造人員於每一工程階段完成主要構造施工，現場
    工人離去後始行離開工地，從未有監造人員擅離工地之情事，有工程監造日報表
    可稽。鶴聲國中所提出之工程勤惰情形統計表乃其自行製作之私文書，虛偽不實
    ，不足採信。鶴聲國中另提出監工日誌乙份，經查，該監工日誌右上方印有庶務
    組長、事務主任及校長簽章欄位，係校方監工人員或承造廠商監工人員所填具之
    報表，非供丙○○、乙○○所派監工人員所製造之監造日報表，不得將監工日誌
    與監造日報表混為一談，且該監工日誌之內容係第一期工程，亦與本件系爭工程
    無關。
  二兩造所訂委託規劃設計監造契約第九條第二款特別約定主要構造施工時未在場監
    工，始有扣罰之適用，非主要構造施工時，則無適用，系爭工程主要結構施工日
    ，原審認定包括八十五年三月十七日、八十五年七月二日及八十五年七月六日，
    惟查，八十五年七月六日並非主要構造施工日，而八十五年三月十七日與七月二
    日兩天，雖林合經之簽名日期分別為三日十八日與七月三日，然並不代表主要構
    造施工當天，黃俊萍未到場監工，何況黃俊萍也到庭結證稱，其於系爭工程主要
    構造施工日均有到場監工，且未擅離工地。另鶴聲國中於八十九年三月十九日上
    訴理由狀所提列之日期中，除八十五年二月十二日、三月十四日、三月十五日、
    三月十六日、三月十八日、五月二十八日、七月一日、七月二日、七月三日、七
    月十七日外，均非主要構造施工日，且上列日期監造人員均有確實到場監工，並
    不構成罰扣監造費之要件。
  三否認違反契約第七條遲延設計，鶴聲國中不得以該項理由主張扣罰。按屏東縣政
    府建設局八十八年七月十六日八八屏府建管字第一七一六號函文內容，係指該局
    審核系爭工程使用執照時，現場已設有導盲磚符合法令規定而核發使用執照，至
    於系爭工程依法是否應再設置導盲磚乙節，屏東縣政府建設局亦於八十八年九月
    七日以八八屏建管字第二三九一號函復謂：「按建築技術規則第一七０條規定，
    學校室外引導通路至少必須設置一處，故公立學校倘活動中心之外其他建築已有
    導盲磚之設置，其活動中心是否設置導盲磚，並不影響使用執照之核准」，可見
    鶴聲國中指摘上訴人丙○○、乙○○就導盲磚乙項遲延設計，殊不足取。
  四退而言之，系爭工程扣罰之計算標準，應按監造公費總罰扣千分之三，而非按規
    劃設計監造公費總額計算，而監造公費僅佔規劃設計監造公費的百分之三十五。
參、證據：除引用原審立證方法外，補提出省（市）建築師公會建築師業務章則影本
    乙份。
      理      由
一上訴人丙○○、乙○○起訴主張：兩造訂有設計監造契約，由丙○○、乙○○擔任
  鶴聲國中體育館新建工程之設計及監造工作，該工程現已全部完工並領得使用執照
  ，但鶴聲國中尚有監造費用五十九萬三千七百二十九元未付，為此依據兩造所訂契
  約，訴請鶴聲國中給付前開金額及法定遲延利息。鶴聲國中對尚有前述監造費用仍
  未給付之事實自認無訛，惟以：丙○○、乙○○所派監工黃俊萍共有一百二十四點
  五日未在工地監造，依兩造所訂契約第九條第二款規定，應扣罰四十萬八千八百一
  十二元，縱認只須於系爭工程主要結構施作日到場，其於工程主要結構施作日亦有
  四十三點五日未到場；且丙○○、乙○○就系爭工程未依設計導盲磚道，使系爭工
  程無法取得使用執照，自鶴聲國中八十五年十月二十四日催告上訴人丙○○、乙○
  ○設計，至八十六年三月十日設計完成止，共遲延一百點五日，依契約應扣罰二十
  六萬四千三百三十三元。合計應扣罰五十九萬一千七百九十一元，已超過上訴人丙
  ○○、乙○○得請求之監造費用等語，資為抗辯。
二本件兩造所爭執者為：丙○○、乙○○所派監工黃俊萍於系爭體育館工程之主要構
  造施作時，是否按時到場監工；及丙○○、乙○○就系爭工程導盲磚之設計是否有
  遲延之情事。茲分別判斷如后：
  (一)就監工黃俊萍是否到場監工乙事－－
    1.依兩造所訂合約第九條第二款約定：「監工人員須受甲方（即上訴人鶴聲國中
      ）指派工程人員之督導，在主要構造施工時，未經甲方同意，不得擅離工地，
      若違反此規定，每次按監造公費總額罰扣千分之三。」（原審卷第九頁）故首
      須認定者為：何謂主要構造，進以判斷主要構造施工時之時點。按「本法所稱
      建築物之主要構造，為基礎、主要樑柱、承重牆壁、樓地板及屋頂之構造。」
      建築法第八條訂有明文。查系爭工程之主要構造施工項目包括：基礎鋼筋加
      工組立、鋼筋查驗、基礎四周模板組立、基礎R.C.澆置、製作R.C.試
      體、地樑鋼筋、模板組立、鋼筋改善（複驗）、地樑R.C.澆置、殘障坡
      道及水池模板組立、殘障坡道及水池R.C.澆置、一Ｆ版鋼筋加工組立、
      一Ｆ版鋼筋組立、一Ｆ版週邊模板組立、一Ｆ版R.C.澆置、一Ｆ柱筋、
      箍筋組立、一Ｆ牆筋、模板組立、一Ｆ（頂版、樑）模板組立、鋼筋組立
      、及查驗、改善（複驗）、一Ｆ頂版、樑、柱R.C.澆置、二Ｆ柱筋組立、
      查驗、二Ｆ牆面模板組立、牆筋組立、查驗、二Ｆ頂版、樑、模板組立及
      鋼筋組立、二Ｆ頂版、樑、模板及鋼筋收尾、鋼筋查驗、二Ｆ頂、樑、柱
      、R.C.澆置、窗台、舞台R.C.澆置、屋頂層梯間人字樑鋼筋查驗、屋頂
      層梯間、人字樑R.C.澆置、鋼構人字樑組裝、屋頂鋼構人字樑及Ｃ型鋼查
      驗、屋頂鋼構人字樑吊裝等項。依前開各項主要構造施工項目，檢視丙○○
      、乙○○所派監工黃俊萍是否確實於主要構造施工項目時到場監督。
    2.鶴聲國中依系爭工程包商東億營造有限公司（以下簡稱東億公司）所製作之監
      工日誌上（見卷外證物袋「鶴中新建工程六冊」），由鶴聲國中之大門駐衛警
      錢克武所為黃俊萍到場與否之記錄，編製黃俊萍勤惰統計表（見卷外證物袋「
      被證一至被證九」中之被證五），並主張依該勤惰統計表認定黃俊萍未到場監
      督乙事，丙○○、乙○○則主張應依監工黃俊萍所製作之監工日報表為準（見
      卷外證物袋「鶴中監造日報表（體育館）原本」），按：
      (1)該監工日誌關於黃俊萍到場情形之記載，係於林合經簽名後，始由錢克武登
        錄於日誌下方，再由他人於日誌右方紀錄「全日未到」、「半日未到」等字
        樣，並據此製作勤惰統計表，而錢克武於系爭工程施工期間至少十日未到校
        ，在校擔任門口守衛工作期間亦難免離開守衛室，不一定能見到黃俊萍等事
        實，業經證人錢克武證述在卷（原審卷第一五五、一五六頁），經核該監工
        日誌下方黃俊萍到場與否之原始記載，與日誌右方之第二次記載及勤惰統計
        表之記載並不完全相符，有八十五年二月十四日、二月廿四日、三月十四日
        等日之監工日誌、勤惰統計表足憑。該監工日誌關於黃俊萍到場之記載，既
        未經工地負責人林合經之認證，尚難逕認屬實。
      (2)據證人黃俊萍證述，監工日報表是由黃俊萍於當日記載完畢後，當日請承包
        商之工地負責人林合經簽名，下工後再送建築師審核，並每週送到學校，伊
        也會在監工日報表上簽名等語（原審卷第一五四頁），又，林合經於監工日
        報表上簽名時均於簽名之後附記簽名之時間，是其簽名之日期即應係黃俊萍
        到場監工，並製作監工日報表之日期。
      (3)綜上，系爭工程黃俊萍是否到場監工，應以丙○○、乙○○所提出之監工日
        報表上，林合經之簽名日期與該監工日報表表頭所載之工程日期是否相符為
        斷，若兩者之日期並不相符，則有事後始補填交給林合經簽認之情，自不能
        認黃俊萍於監工日報表表頭所載工程進行之日已經到場監督。丙○○、乙○
        ○復未能另以他法證明黃俊萍於於前開日期不符之日確有到場，即難對丙○
        ○、乙○○為有利之判斷。
    3.鶴聲國中主張黃俊萍於八十五年二月三日、五日、六日、八月、十日、十一日
      、十二日、廿五日、三月十二日、十四日、十五日、十六日、十八日、十九日
      、廿一日、卅日、四月十五日、五月六日、七日、十一日、十三日、十四日、
      十五日、十六日、廿五日、廿六日、廿七日、廿八日、六月四日、廿五日、廿
      六日、廿八日、廿九日、七月一日、二日、三日、十七日、十八日、八月十五
      日、十六日、十七日、十八日、十九日、廿日、廿三日、廿四日、廿六日、卅
      日、卅一日、九月三日、四日、五日、六日、七日、九日、十日、十一日、十
      二日、十八日等主要結構施工日未到場監工（計四十三點五日），前開日期中
      或有依監工日報表上林合經之簽認日期與黃俊萍製作監工日報表之日相符者，
      或有非屬主要結構施工日者，經比對後，僅有如附表一所示之八十五年二月十
      一日、三月卅日、五月十四日、五月廿六日、六月廿六日、七月二日、七月六
      日、八月十六日、八月廿日、八月廿四日、八月廿六日、九月十日等十二日為
      黃俊萍未於主要結構施工日到場監工之日。丙○○、乙○○雖抗辯稱，系爭工
      程扣罰之計算標準，應按監造公費總罰扣千分之三，而監造公費僅佔規劃設計
      監造公費的百分之三十五，並提出省（市）建築師業務章則第十三條為其論據
      。惟前開第十三條係規定委託人將工程分割委託數建築師時，各建築師之酬金
      給付比率，非指同一建築師同受委任規劃設計監造時，各規劃、設計、監造部
      分所佔不變之酬金比例，此由該條第一款至第三款就規劃、設計、監造部分所
      定比例之總和並非恰為百分之一百，可見一斑。經查，系爭工程之規劃、設計
      、監造總費為八十七萬六千七百二十九元，有丙○○、乙○○所提出之丙○○
      、乙○○建築師事務所八十七年十二月二日（八七）元建字第一二三九號函附
      件一可稽（原審卷第十七頁），復為鶴聲國中所不爭執，則依系爭契約第九條
      第二款之約定，丙○○、乙○○指派之監工黃俊萍於主要構造施工期間有十二
      日未到場監工，應扣罰三萬一千五百六十二元（876729x0.003x12=31562小數
      點下四捨五入）。是鶴聲國中之抵銷抗辯，在此數額之內，為有理由。
  (二)就導盲磚之設計是否遲延乙事：
    1.依建築技術規第一百七十條規定，學校內應設置一處以上之導盲磚道，因此，
      如校內已有一處導盲磚道之設置，再行設置與否，均不違背上述法令之規定。
      鶴聲國中校內校舍工程已先於系爭工程完工，並設有導盲磚道之事實，為鶴聲
      國中所是認，則系爭工程有無設置導盲磚道，核與系爭工程能否取得使用執照
      無關，系爭工程之使用執照曾遭退件之原因，非因導盲磚之有無設置，此有屏
      東縣政府建設局八十八年九月七日八八屏建管字第二三九一號函覆可稽（原審
      卷第一一０頁），是鶴聲國中指稱因此遲未領得系爭工使用執照云云，即無可
      採。
    2.鶴聲國中未能舉證於八十五年十月廿四日曾催告丙○○、乙○○，且斯時系爭
      工程尚未申請使用執照，故不生遲未領得使用執照之問題，故鶴聲國中主張因
      無法取得使用執照，已於當日催告丙○○、乙○○設計，自難採信。另鶴聲國
      中八十六年二月十八日營繕小組會議決議第一項雖記載「校長在本工程完工前
      及初驗時，即請本人面告黃建築師及黃俊萍，務必在本工呈報縣府複驗時完成
      導盲磚道設計施工」等詞（見卷外證物袋被證六），惟該紀錄關於是否該本人
      業已確實告知丙○○、乙○○，所謂初驗、複驗係指建設局查或學校及屏東縣
      政府對工程之驗收語焉不詳，自難據此為有利鶴聲國中有利之認定。
    3.鶴聲國中以系爭契約第七條作為扣罰之依據，則依該條規定扣罰係以鶴聲國中
      已經通知丙○○、乙○○於指定時間辦妥變更設計，且丙○○、乙○○未於指
      定期間辦妥為要件。鶴聲國中並未通知丙○○、乙○○補為設計，已如前述。
      況丙○○、乙○○於接獲系爭工程承包商東億公司八十六年三月八日東鶴字第
      ０一五號函之通知後，即於八十六年三月十日檢送導盲磚道之設計圖說與鶴聲
      國中，有各該函件在卷足憑（原審卷第一六八、一六九頁），足見丙○○、乙
      ○○已於相當期間內辦妥鶴聲國中所要求之設計工作，並無刻意延宕之情事。
      職是，前開契約第七條所得為扣罰之要件，均未該當，鶴聲國中主張應再扣罰
      二十六萬四千三百三十三元，不足為採。
四綜上所述，丙○○、乙○○本得請求規劃設計監造系爭工程之報酬五十九萬三千七
  百二十九元，經扣除未於主要結構施工日到場監工之罰款三萬一千五百六十二元後
  ，尚餘五十六萬二千一百六十七元。丙○○、乙○○之請求於此數額範圍內，及自
  起訴狀繕本送達鶴聲國中翌日，即八十八年四月廿八日起至清償日止，按週年利率
  百分之五計算之法定遲延利息部分，為有理由，應予准許，逾此部分之請求，不應
  准許。上訴人丙○○、乙○○敗訴部分，其假執行之聲請失所附麗，應併予駁回。
  原審就超過上開應准許部分為上訴人鶴聲國中敗訴之判決，並為假執行之宣告，自
  有未洽，鶴聲國中上訴意旨就此部分指摘原判決不當，求予廢棄改判，為有理由。
  爰由本院就此部分予以廢棄，改判如主文第一項所示。至於上開應准許部分，原審
  判命鶴聲國中給付，並為假執行之宣告，及判決丙○○、乙○○二人敗訴部分，均
  無違誤，兩造上訴意旨就此部分仍執前詞，指摘原判決不當，求予廢棄，為無理由
  ，應駁回其上訴。
五據上論結：本件上訴為一部有理由，一部無理由，依民事訴訟法第四百五十條、第
  四百四十九條第一項、第七十九條但書，第八十五條第一項前段，判決如主文。
中      華      民      國    八十九    年      五      月    三十      日
                                      臺灣高等法院高雄分院民事第四庭
~B1審判長法官  王錦村
~B2法      官  曾錦昌
~B3法      官  許明進
右為正本係照原本作成。
不得再上訴。
中      華      民      國    八十九    年      六      月     一       日
~B法院書記官  馬蕙梅
                                                                        Ｂ


司法院資訊處製作；財團法人民間司法改革基金會備份。
